臺灣彰化地方法院民事判決　96年度簡上字第81號
上　訴　人　乙○○
被上訴人　　宏泰人壽保險股份有限公司
法定代理人　甲○○
訴訟代理人　己○○
被上訴人　　國泰人壽保險股份有限公司
法定代理人　丙○○
訴訟代理人　丁○○
　　　　　　戊○○
上列當事人間請求給付保險金事件，上訴人對於中華民國96年3
月27日本院北斗簡易庭95年度斗簡字第20號第一審判決提起上訴
，本院於民國96年7 月17日言詞辯論終結，判決如下：
    主  文
上訴駁回。
第二審訴訟費用新台幣伍仟玖佰伍拾伍元由上訴人負擔。
    事實及理由
一、上訴人主張：上訴人於民國94年5 月24日以自己為被保險人
    與被上訴人宏泰人壽保險股份有限公司（下稱宏泰保險公司
    ）訂立保單號碼0000000000號之宏泰人壽新人生終身壽險契
    約，並附加宏泰人壽終身醫療保險附約，保險期限終身，另
    訂立保單號碼0000000000號之宏泰人壽活保單定期壽險契約
    ，並附加宏泰人壽傷害保險附約，保險期限終身。又於94年
    6 月27日以自己為被保險人與被上訴人國泰人壽保險股份有
    限公司（下稱國泰保險公司）訂立保單號碼0000000000號之
    國泰人壽松柏長期看護終身壽險契約，並附加全方位傷害保
    險附約、全意住院醫療保險附約、全心住院日額醫療保險附
    約，保險期限終身。嗣上訴人於94年7 月1 日因工作意外跌
    倒，致受有第三、四、五腰椎椎間盤破裂合併脫位等傷害（
    下稱系爭保險事故），於該日至童綜合醫院住院治療，並於
    94年7 月18日實施第三、四、五腰椎椎間盤切除、椎板切除
    及骨龍架內固定手術，至94年7 月28日出院止，計住院12天
    ，醫療費用自付額部分為新台幣（下同）179,145 元。依上
    開保險契約約定，被上訴人宏泰保險公司應給付保險金68,0
    00元，被上訴人國泰保險公司應給付保險金296,000 元。然
    上訴人於94年8 月上旬請求被上訴人理賠時，被上訴人竟均
    以上訴人未據實告知訂立前揭保險契約前已罹患腰椎退化骨
    刺等疾病為由，主張依據保險法第64條規定解除保險契約，
    而拒絕理賠，惟被上訴人主張上訴人違反據實告知義務並無
    依據，況系爭保險事故係因意外跌倒所致之傷害，與舊有疾
    病無關，再上訴人投保前僅有手腳酸痛之毛病，求診時醫師
    僅表示係因上訴人年紀大腰椎退化，並無告知上訴人有椎間
    盤脫出之疾病，故上訴人並未違反告知義務，則被上訴人片
    面解除保險契約並拒絕理賠顯屬違法，爰依保險契約約定，
    請求被上訴人給付保險金及約定之遲延利息等語。
二、被上訴人宏泰保險公司則辯稱：上訴人於投保前，即因腰椎
    關節黏連、第三、四、五間第一級腰椎脫位及腰椎退化關節
    炎症狀，至財團法人彰化基督教醫院二林分院（下稱彰化基
    督教醫院二林分院）就診達40次，並曾於93年6 月14日至洪
    宗鄰醫院治療下背痛及退化性關節炎，而本件保險契約訂立
    之要保書所附書面詢問事項中第9 項：「被保險人有投保健
    康險時，請回答下列問題：現在是否仍患有下列疾病：…椎
    間盤症脫出或分離」，上訴人係勾選「否」，足證上訴人於
    94年5 月24日向被上訴人投保時並未據實告知此情節，其違
    反據實說明義務甚明。且上訴人本次所受之傷為「第三、四
    、五腰椎椎間盤突出合併脫位」，與其上開舊疾二者間具有
    累增之因果關係存在，蓋若無此舊疾，顯非一次跌倒即會造
    成系爭保險事故發生，是上訴人未說明事項與系爭保險事故
    發生自有因果關係。經被上訴人查知後，業依保單條款及保
    險法第64條規定，解除保險契約，自不負理賠之責任。另上
    訴人自84年起即因腰部問題求診，且於求診多年後又於91年
    為X 光之精密檢查，於此之際，上訴人豈有接受檢查後不予
    詢問病症之理，是上訴人陳稱醫師未告知其患有椎間盤突出
    之疾病云云，尚與常情有違。縱認上訴人不知其於投保前患
    有椎間盤突出之疾病而未違反告知義務，然上訴人於投保時
    ，即患有椎間盤突出之舊疾，依保險法第127 條規定，被上
    訴人對上訴人所患椎間盤突出之疾病，亦不負給付保險金之
    責等語。
三、被上訴人國泰保險公司則以：上訴人於投保保險契約前，於
    91年12月9 日至94年6 月17日，在彰化基督教醫院二林分院
    門診共計38次，診斷有腰椎退化骨刺，然上訴人於投保時就
    被上訴人之書面詢問「最近二個月是否曾因受傷或生病接受
    醫師治療、診療或用藥？」、「有投保健康險者，請回答下
    列問題：1 現在是否仍患有上述1-7 項所列疾病，2 現在是
    否仍患有下列疾病：(1)椎間板脫出？上訴人均答『否』，違
    反告知義務。且上訴人於94年6 月27日投保後旋於94年7 月
    17日在童綜合醫院因腰椎間盤突出住院接受治療，而所謂腰
    椎間盤突出，即俗稱之骨刺，上訴人因椎間盤突出於童綜合
    醫院治療，距其投保日尚不足二個月，足見其係帶病投保，
    影響被上訴人對於上訴人所投保契約之危險評估，則被上訴
    人以上訴人違反告知義務通知解除保險契約應屬合理，契約
    自始無效，被上訴人自無理賠責任。況有關「疾病」之定義
    ，依保險契約第2 條規定，係指被保險人自本附約生效日起
    持續有效30日以後或復效日起所發生的疾病，上訴人腰椎疾
    患係在投保前即已發生，依約被上訴人亦無理賠責任。另上
    訴人係因腰椎間盤突出併脫位住院，而腰椎間盤突出症之成
    因，為骨質增生之表徵，其因係骨頭與軟組織接壤之處，長
    期承受過大壓力、拉力和損傷，促使骨骼出現退化性改變，
    導致骨質增生，顯非意外傷害，被上訴人自無給付保險金之
    責。再上訴人於二審始辯稱醫師未告知上開病情，係屬新攻
    擊或防禦方法，依民事訴訟法第447 條之規定不得提出，且
    依彰化基督教醫院二林分院病歷資料所載，上訴人自91年12
    月9 日求診時，即經醫師診斷為腰椎退化性骨剌，依一般經
    驗法則而論，豈有連續求診同一病症4 年之久卻不知己身所
    患疾病為何，是上訴人諉稱醫師未告知其所患病症云云，自
    應負舉證之責等語，資為抗辯。
四、原審判決上訴人全部敗訴，上訴人不服提起上訴，其上訴聲
    明為：原判決廢棄；被上訴人宏泰保險公司應給付上訴人68
    ,000 元 ，被上訴人國泰保險公司應給付上訴人296,000 元
    及均自94年9 月1 日起至清償日止，按年息10% 計算之利息
    ；第一、二審訴訟費用由被上訴人負擔。被上訴人則均聲明
    求為：判決駁回上訴，第二審訴訟費用由上訴人負擔。
五、兩造不爭執之事項：
    以下為兩造所不爭執，並有保險單、要保書、保單條款、保
    險附約、童綜合醫院一般診斷書、童綜合醫院醫療費用明細
    表及收據在卷可稽，本院採為判決基礎。
（一）上訴人於94年5 月24日以自己為被保險人與被上訴人宏泰
      保險公司訂立保單號碼0000000000號之宏泰人壽新人生終
      身壽險契約，並附加宏泰人壽終身醫療保險附約，保險期
      限終身，另訂立保單號碼0000000000號之宏泰人壽活保單
      定期壽險契約，並附加宏泰人壽傷害保險附約，保險期限
      終身。
（二）上訴人另於94年6 月27日以自己為被保險人與被上訴人國
      泰保險公司訂立保單號碼0000000000號之國泰人壽松柏長
      期看護終身壽險契約，並附加全方位傷害保險附約、全意
      住院醫療保險附約、全心住院日額醫療保險附約，保險期
      限終身。
（三）上訴人於94年7 月17日因第三、四、五腰椎椎間盤破裂合
      併脫位至童綜合醫院入院治療，於94年7 月18日行第三、
      四、五腰椎椎間盤切除、椎板切除及骨龍架內固定手術，
      於94年7 月28日出院，醫療費用自付額部分為179, 145元
      。
（四）上訴人於94年8 月上旬請求被上訴人給付保險金，惟遭被
      上訴人以上訴人未據實告知訂立前揭保險契約前已罹患腰
      椎退化骨刺等疾病為由，主張依據保險法第64條規定解除
      保險契約，而拒絕理賠。
（五）上訴人與被上訴人宏泰保險公司簽訂之要保書所附書面詢
      問事項中第9 項：「被保險人有投保健康險時，請回答下
      列問題：現在是否仍患有下列疾病：…椎間盤症脫出或分
      離」，上訴人係勾選「否」。
（六）上訴人與被上訴人國泰保險公司簽訂保險契約之書面詢問
      「最近二個月是否曾因受傷或生病接受醫師治療、診療或
      用藥？」、「有投保健康險者，請回答下列問題：1 現在
      是否仍患有上述1-7 項所列疾病，2 現在是否仍患有下列
      疾病：(1)椎間板脫出？上訴人均勾選『否』。
六、本件經依民事訴訟法第436 條之1 第3 項準用同法第463 條
    再準用同法第270 條之1 第1 項第3 款規定，整理並協議簡
    化爭點後，兩造同意就該協議簡化後之爭點為言詞辯論，依
    同法第270 條之1 第3 項之規定，本院僅須就兩造協議簡化
    之爭點為審究。兩造於本院96年6 月8 日準備程序期日協議
    之爭點如下：
（一）上訴人係意外跌倒或己身椎間盤突出舊疾導致系爭保險事
      故發生。
（二）上訴人有無違反告知義務。
七、得心證之理由：
（一）關於上訴人係意外跌倒或己身椎間盤突出舊疾導致系爭保
      險事故發生之爭點部分：
    (一)上訴人主張：其於94年7 月1 日因工作意外跌倒，致系爭
      保險事故發生，醫療費用自付額部分為179,145 元，依保
      險契約約定，被上訴人應給付保險金云云，被上訴人否認
      之，並均辯稱：上訴人於投保前即已患有椎間盤突出之疾
      病，且上訴人椎間盤突出之舊疾與系爭保險事故發生有因
      果關係存在等語。
    (二)查，上訴人於84年3 月15日至彰化基督教醫院二林分院骨
      科門診接受腰部X 光檢查，為退化性關節炎及骨剌，但不
      嚴重，91年12月9 日再至彰化基督教醫院二林分院骨科門
      診接受腰部X 光檢查，有退化及骨剌症狀，此有彰化基督
      教醫院二林分院96年3 月15日96彰基二字第096030010 號
      函在卷可稽，而骨剌即椎間盤突出，是上訴人早於84年間
      即經彰化基督教醫院二林分院診斷有骨剌即椎間盤突出之
      疾病，洵屬無疑，況上訴人於91年12月9 日至93年9 月10
      日間至彰化基督教醫院二林分院骨科門診接受治療，當時
      臨床病狀為下背併下肢疼痛，且會因腹壓上升而加重其症
      狀。91年12月9 日之X 光片顯示有腰椎退化性關節炎及第
      三、四、五節腰椎第一級滑脫之現象，依上訴人症狀及X
      光片影像顯示，上訴人臨床表現應是由於其第三、四、五
      節滑脫所造成之椎間盤突出及後續之退化性關節炎導致韌
      帶肥厚造成神經壓迫所引起等情，復有彰化基督教醫院二
      林分院95年4 月3 日95彰基二字第095030036 號函檢送之
      病歷資料及國立台灣大學醫學院附設醫院司法機關委託鑑
      定案件意見表附卷足憑，則上訴人於91年12月9 日再次經
      彰化基督教醫院二林分院診斷出椎間盤突出之疾病，復屬
      無疑。至上訴人雖陳稱：醫師並無告知伊有椎間盤脫出之
      疾病云云，被上訴人國泰保險公司則辯稱：上訴人於二審
      始辯稱醫師未告知上開病情，係屬新攻擊或防禦方法，依
      民事訴訟法第447 條之規定不得提出云云，惟上訴人於原
      審即已陳稱：醫師並無告知伊脊椎有問題等語在卷（詳原
      審卷第279 頁），故上訴人前開所辯，自非於二審始提出
      之新攻擊或防禦方法，然上訴人自84年間即經診斷出椎間
      盤突出之疾病，迄94年9 月28日間仍因椎間盤突出之疾病
      陸續至彰化基督教醫院二林分院就診，期間長達10餘年，
      次數高達三、四十次，其中並有照X 光片及看X 光檢查結
      果，此有前開彰化基督教醫院二林分院病歷資料足參，其
      上開椎間盤突出之疾病己發生有相當時間，且有持續性，
      則看診醫師於長達10餘年、高達三、四十次之就診次數中
      ，當會告知上訴人患有骨剌即椎間盤突出並腰椎第一級滑
      脫之疾病，且上訴人對困擾其10餘年之疾病病因亦會加以
      詢問，則上訴人於投保前焉會不知其患有椎間盤突出之疾
      病之理？是上訴人前開：醫師並無告知伊有椎間盤脫出之
      疾病云云，尚與常情有違，不足採信。至彰化基督教醫院
      二林分院雖以96年6 月18日96彰基二字第096060017 號函
      覆：上訴人於84年3 月13日至本院外科門診，江恆忠醫師
      主治，上訴人主訴因為工作繁重，引起雙下肢不適感，江
      醫師病歷上記載上訴人私下吃黑藥丸，治療腰酸背痛，引
      起體重增加6 公斤，江醫師於是轉介上訴人至骨科劉錦墻
      醫師門診，劉醫師給予上訴人腰椎X 檢查，是一般腰椎關
      節退化，當時X 光看不出有椎間盤脫出及分離等語，然此
      核與前開彰化基督教醫院二林分院95年4 月3 日95彰基二
      字第095030036 號函檢送之病歷資料及國立台灣大學醫學
      院附設醫院司法機關委託鑑定案件意見表所示：上訴人於
      84年3 月15日至彰化基督教醫院二林分院骨科門診接受腰
      部X 光檢查，為退化性關節炎及骨剌，91年12月9 日再至
      彰化基督教醫院二林分院骨科門診接受腰部X 光檢查，有
      退化及骨剌症狀等情不符，而骨剌即椎間盤突出，業如前
      述，是上訴人於84年3 月15日至彰化基督教醫院二林分院
      骨科門診接受腰部X 光檢查，即已診斷為骨剌即椎間盤突
      出，焉會由X 光片看不出有椎間盤脫出及分離之疾病之理
      ？是彰化基督教醫院二林分院96年6 月18日96彰基二字第
      096060017號函，顯與事實不符，不足採信。
    (三)再上訴人於91年12月9 日至彰化基督教醫院二林分院骨科
      門診之X 光片顯示有腰椎退化性關節炎及第三、四、五節
      腰椎第一級滑脫之現象，依上訴人症狀及X 光片影像顯示
      ，上訴人臨床表現應是由於其第三、四、五節滑脫所造成
      之椎間盤突出及後續之退化性關節炎導致韌帶肥厚造成神
      經壓迫所引起等情，已如前述。另上訴人於94年7 月17日
      至94年7 月18日至童綜合醫院接受第三、四、五腰椎椎間
      盤及椎板切除及龍骨架內固定手術，此手術前之臨床症狀
      為腰部及雙下肢疼痛且移位困難，核磁共振攝影檢查結果
      為第三、四、五節腰椎椎間盤突出、腰椎滑脫以及關節韌
      帶肥厚造成神經壓迫。據此，上訴人於兩家醫院不同時間
      之症狀及檢查結果並無明顯差異，且於94年7 月1 日核磁
      共振攝影檢查結果，未看到有椎骨折或是脫位情形加重之
      情形，故判斷應為舊疾，非為新傷所致，此有國立台灣大
      學醫學院附設醫院司法機關委託鑑定案件意見表在卷可按
      ，是以，上訴人於94年7 月17日至94年7 月18日至童綜合
      醫院接受第三、四、五腰椎椎間盤及椎板切除及龍骨架內
      固定手術顯係其於投保前之椎間盤突出之舊疾所致無訛。
      而童綜合醫院雖另以95年5 月12日95童醫字第558 號函稱
      ：上訴人雖於93年4 月28日及93年5 月12日兩次在本院骨
      科就診之記錄，但症狀及結果均與此次入院無關，故推測
      應屬新傷，然其推斷為新傷之依據僅上訴人於93年4 月28
      日及93年5 月12日兩次在童綜合醫院骨科就診之病歷資料
      ，就上訴人自84年間迄94年間在彰化基督教醫院二林分院
      多達三、四十次關於骨科之就診資料及X 光片均漏未斟酌
      ，則童綜合醫院前開應屬新傷之推測尚嫌速斷，要無足採
      。
    (四)至上訴人固舉出證人洪堯慶及童綜合醫院一般診斷書欲證
      明其確係因意外跌倒導致系爭保險事故發生，惟稽之證人
      洪堯慶於原審證述：上訴人於94年7 月1 日早上5 、6 點
      在菜市場滑倒撞到等語（詳原審95年4 月27日言詞辯論筆
      錄，原審卷第146 之1 頁），互核與上訴人於起訴狀所述
      ：其係於94年7 月17日因工作意外跌倒等語（詳原審卷第
      6 頁），及其於94年7 月1 日至童綜合醫院就診時主訴「
      LBP again after a fall down for 2days （二天前跌倒
      後下背痛）」，另於94年7 月17日亦主訴相同情形，此有
      童綜合醫院病歷資料可憑（詳原審卷第158 、159 頁），
      則上訴人究係何時跌倒受傷，其先則主張於94年7 月17日
      ，後則陳稱94年7 月1 日前2 天，繼改稱94年7 月17日前
      2 天，惟不論係何天跌倒均與證人洪堯慶所述上訴人係94
      年7 月1 日跌倒不符，是證人洪堯慶前開證述，自不足採
      信。另童綜合醫院一般診斷書雖載明：第三、四、五腰椎
      椎間盤破裂合併脫位（工作意外跌倒）等語，惟童綜合醫
      院黏貼於上訴人病歷資料內之一般診斷書上並未記載工作
      意外跌倒之字樣（詳原審卷第173 頁），則工作意外跌倒
      之字樣是否童綜合醫院醫師事後經上訴人要求始另行增添
      ，不無疑問，且童綜合醫院亦以95年5 月12日95童醫字第
      558 號函覆：上訴人於94年7 月1 日至本院門診就診主訴
      是因跌倒後致下背痛併痛及左下肢合併痠麻，經診斷為第
      三、四腰椎滑脫及椎間盤破裂及神經壓迫等語，足見係上
      訴人向求診之醫師口頭陳述其係因跌倒導致受傷，童綜合
      醫院診治醫師始於前開一般診斷書上記載工作意外跌倒等
      語，是執童綜合醫院之一般診斷書僅能證明上訴人告知童
      綜合醫院醫師其係工作意外跌倒受傷，尚不能證明上訴人
      確係工作意外跌倒受傷甚明。此外，上訴人復未能舉證證
      明其確係因意外跌倒導致系爭保險事故發生，則其上開係
      因意外跌倒致系爭保險事故發生主張，自不足採信。
    (五)綜上所述，上訴人於投保前即患有椎間盤突出之疾病，且
      因此舊疾，致系爭保險事故發生之事實，要可認定。
（二）關於上訴人有無違反告知義務之爭點部分：
    (一)按訂立保險契約時，要保人對於保險人之書面詢問，應據
      實說明；要保人故意隱匿，或因過失遺漏，或為不實之說
      明，足以變更或減少保險人對於危險之估計者，除要保人
      能證明危險之發生未基於其說明或未說明之事實者外，保
      險人得於契約訂立起未逾二年併於知悉解除原因之一個月
      內解除契約，其危險發生後亦同，保險法第64條定有明文
      。次按保險契約為最大誠信契約，倘要保人有故意隱匿，
      或因過失遺漏，或為不實之說明，足以變更或減少保險人
      對於危險之估計之情事，亦即除非要保人能證明保險事故
      與要保人所未告知或不實說明之事項並無關聯，且該事項
      已確定對保險事故之發生不具任何影響，保險人亦未因該
      未告知或不實說明之事項造成額外之負擔，對價平衡並未
      遭破壞，保險事故與該未據實說明者完全無涉者外，僅須
      有其或然性，亦即未說明之事項與保險事故之發生有關聯
      、牽涉、影響或可能性時，保險人即得解除契約，不以未
      告知或說明之事項與保險事故之發生有直接之因果關係為
      限（最高法院92年度台上第1761號判決意旨參照）。
    (二)上訴人即自84年間即患有骨剌即椎間盤突出之疾病，於91
      年間其骨剌即椎間盤突出之疾病仍未治癒，迄94年9 月28
      日間仍因椎間盤突出之疾病陸續至彰化基督教醫院二林分
      院就診，期間長達10餘年，惟上訴人竟於94年5 月24日與
      被上訴人宏泰保險公司簽訂之要保書所附書面詢問事項中
      第9 項：「被保險人有投保健康險時，請回答下列問題：
      現在是否仍患有下列疾病：…椎間盤症脫出或分離」，勾
      選「否」；於94年6 月27日被上訴人國泰保險公司簽訂保
      險契約之書面詢問「最近二個月是否曾因受傷或生病接受
      醫師治療、診療或用藥？」、「有投保健康險者，請回答
      下列問題：1 現在是否仍患有上述1-7 項所列疾病，2 現
      在是否仍患有下列疾病：(1)椎間板脫出？亦勾選『否』，
      則上訴人顯有對於被上訴人之書面詢問故意隱匿，或因過
      失遺漏，或為不實之說明之情事，而上訴人嗣於94年7 月
      1 日發生系爭保險事故，產生第三、四、五腰椎椎間盤破
      裂，又與其所患之椎間盤突出舊疾間有必然關聯，復如前
      述，則前開情事自足以變更或減少被上訴人對於危險估計
      之或然性，被上訴人自得據以主張解除保險契約。準此，
      被上訴人所辯：因上訴人違反告知義務，被上訴人已依保
      險法第64條規定解除契約等語，要屬有據，應可採信。則
      保險契約既經被上訴人合法解除，上訴人自無再執保險契
      約，要求被上訴人給付保險理賠金之餘地。
八、從而，兩造間所簽訂之保險契約業因上訴人違反告知義務而
    經被上訴人依法解除失其效力，上訴人本於保險契約之法律
    關係，請求被上訴人給付保險金及約定遲延利息，為無理由
    ，應予駁回。原審為上訴人敗訴之判決，並無不合。上訴意
    旨指摘原判決不當，求予廢棄改判，為無理由，應予駁回。
九、本件事證已臻明確，兩造其餘攻擊防禦方法及舉證，對判決
    之結果已不生影響，即無一一論述必要，附此敘明。
據上論結，本件上訴為無理由，依民事訴訟法第436 條之1 第3
項、第449 條第1 項、第78條，判決如主文。
中　　華　　民　　國　　96　　年　　7 　　月　　31　　日
                民事第一庭    　審判長　羅培昌
                                法  官　葛永輝
                                法  官　游秀雯
以上正本係照原本作成。
不得上訴。
中　　華　　民　　國　　96　　年　　7 　　月　　31　　日
                      　　　    書記官　張西武
